【裁判字號】    89,上訴,1370
【裁判日期】    890919
【裁判案由】    偽造貨幣
【裁判全文】
臺灣高等法院臺中分院刑事判決                  八十九年度上訴字第一三七號
    上 訴人 即
    被      告  甲○○
    上訴人  即
    被      告  丁○○
    上訴人  即
    被      告  丙○○
    右二人共同
    選任辯護人  鞠金蕾
右上訴人因偽造貨幣案件，不服台灣苖栗地方法院八十八年度訴字第四四六號，中華
民國八十八年十一月一日第一審判決（起訴案號：台灣苖栗地方法院檢察署八十八年
度偵字第五Ｏ九六號），提起上訴，本院判決如左：
      主  文
原判決撤銷。
丁○○、丙○○共同連續行使偽造之通用紙幣，丁○○處有期徒刑參年貳月，丙○○
處有期徒刑參年肆月，偽造之壹仟元面額紙幣貳拾張及扣案之新台幣壹仟柒佰元均沒
收。
甲○○公訴不受理。
      事  實
一、丙○○意圖供行使之用，於八十八年十月十四日上午八時許，在台中市東海別墅
    與青海路口附近，以現金新台幣（下同）一萬元之代價，向姓名年籍不詳，綽號
    「阿珠」之已成年女子購買偽造一千元面額之紙幣共二十張（面額合計二萬元）
    ，予以收集，於同日上午九時許，與知悉上開紙鈔為偽造千元紙幣之甲○○、丁○○意圖將之換成真鈔，以供渠三人喝酒花用，即共同基於行使偽造通用紙幣之
    概括犯意聯絡，由丁○○駕駛車號ＡＱ─０六七三號自用小客車，搭載丙○○與
    甲○○，並由甲○○連續於附表編號一至三所示之時、地，各持一張偽造之千元
    鈔票充作真鈔，分別向不知情之小販（不詳）及乙○○等人購買如附表編號第一
    至三號所示之商品，兌找換取真正紙幣、貨幣共二千六百四十元得逞，事後乙○○察覺有異報警處理，經警於八十八年十月十四日上午十一時三十分許，在苗栗
    縣銅鑼鄉苗一一九線泉水坑段查獲渠三人而悉上情，並扣獲偽造面額千元紙幣共
    十七張及渠等兌換所得之二千六百四十元（其中八百九十元已發還乙○○；另一
    千七百五十元扣案）。
二、案經苗栗縣警察局苗栗分局報請臺灣苗栗地方法院檢察署檢察官偵查起訴。
    理  由
一、訊據被告丙○○坦承有於上開時地向已成年綽號「阿珠」者購買偽造千元紙幣二
    十張及有於附表所列時地，由甲○○以偽鈔購買物品，兌找零錢以換取真正紙幣
    及貨幣等情，被告丁○○坦承有駕駛自用小客車搭載丙○○、甲○○二人經過附
    表編號所列時地購物，然否認犯罪，辯稱：伊與甲○○係朋友，與丙○○並不熟
    ，只聽到要換錢買東西，不知是偽鈔，他們見警察來才將偽鈔塞進腳踏墊云云，
    惟查被告丙○○在警訊時供稱：伊出資一萬元購買假鈔，三人共同協議講好要到
    苖栗沿途向商店攤販買東西，以假鈔換真鈔，等全部假鈔換成真鈔後，三人再一
    同喝酒花用等語  (詳偵查卷第六頁)，嗣於偵查中及原審法院受理羈押聲請訊問
    時仍為同一供述 (詳偵查卷第二十八頁、八十八年度聲羈字第二四五號卷第四、
    五頁)，次查共犯甲○○在警訊時自承於附表編號三之時地，因口渴，有在一家
    雜貨店向老板購買牙膏一條及香煙一條（詳偵卷第七頁反面），既然口渴，何以
    卻反購買牙膏和香煙？另在檢察官偵訊時供稱其第一次是買香煙等、第二次買雞
    肫、第三次買香煙等（詳偵卷第二十九頁），若係要買香煙，何以不一次買足，
    而要在短時間內，在不同地點購買，且均以一千元購買，而不以原先找得之零錢
    購買？以上均與使用金錢之常理不合，卻足以顯示被告等以假鈔兌換真鈔之意圖
    ，雖共犯甲○○在偵訊時稱，所換得的零錢要晚上打麻將（見偵卷第二十九頁）
    ，惟被告丁○○在偵訊時則供稱，並未有如此之約定（見偵卷第二十九頁反面）
    ，再查被告丁○○於警訊時即供稱：親眼見甲○○將偽鈔放在腳踏墊下面等語，
    並未言及係因看見警察才藏放，且被告丙○○於偵查中供述：當時伊將整疊偽鈔
    拿給甲○○，他抽一張其餘放該處 (即被查獲處 )等語，若係真鈔，焉會如此置
    放，此外並有被害人乙○○之指述及贓物認領保管單一紙在卷暨偽造之千元紙幣
    十七張、被告三人兌換所得之紙鈔、貨幣一千七百五十元扣案可証，又扣案之千
    元紙鈔十七張，其上的編號相同，均為DL135086  HW（詳偵卷第十四頁），與真
    鈔除非在印刷時出現錯誤，否則不會有同號之情形不同，經原審法院當庭勘驗結
    果，其大小與真鈔相同，顏色與真鈔類似，有浮水印及防偽線，肖像領口處亦有
    些許斜紋，但紙質較真鈔光滑（詳原審法院八十九年三月二日筆錄），本院調閱
    亦同，確係偽鈔無誤，事證已臻明確，被告丁○○所辯顯係脫卸之詞，不足採信
    ，被告等之犯行均堪認定。
二、按廣義之貨幣固可包含硬幣及紙幣，惟刑法上偽造貨幣罪章各條所稱之貨幣，係
    專指國家鑄造發行之硬幣而言（最高法院六十三年台上字第二一九四號判例參照
    ）。又中央銀行所發行之新台幣幣券，既經政府訂為法幣，具有強制流通之性質
    ，自屬刑法上所稱之通用紙幣（最高法院二十八年上字第八九六號判例、司法院
    院字第一五０二號解釋參照），核被告等行使偽造通用紙幣，所為均係犯刑法第
    一百九十六條第一項之行使偽造通用紙幣罪，被告丙○○意圖供行使之用，而收
    集之行為，係犯同條項後段之意圖供行使之用而收集罪，被告丁○○、丙○○與
    甲○○，間有就行使偽造通用紙幣罪有犯意之聯絡及行為分擔，為共同正犯，渠
    等先後三次行使偽造通用紙幣，所為時間緊接，觸犯構成要件相同之罪，顯係基
    於概括犯意反覆施為，為連續犯，依刑法第五十六條之規定均以一罪論並加重其
    刑，被告丙○○所犯上開二罪間有有方法、結果之牽連關係，依刑法第五十五條
    規定從一重之行使偽造通用紙幣罪處斷，又行使偽造紙幣本含有詐欺性質，爰不
    再以詐欺罪論擬，原審就被告三人論罪科刑固非無見，惟查原審判決認被告丙○○意圖供行使之用而收集之行為，應為其後之行使行為所吸收，另就被告等兌換
    之紙鈔、貨幣一千七百五十元並宣告沒收，尚有未洽，蓋刑法第一百九十六條第
    一項前、後段規定之行為方法、態樣均不同，構成要件有異，行使偽造、變造之
    通用貨幣、紙幣在性質或結果上並不當然含有意圖供行使之用而收集或交付於人
    者之行為，原審所引最高法院二十四年上字第一二八一號判例係就第一百九十六
    條第一項後段之意圖供行使之用而收集或交付於人立論，與本案被告丙○○所為
    情節不同，自難援引，另被告甲○○於上訴後業於八十九年六月二十六日死亡，
    有台中市西屯區戶政事務所函在卷可按，依刑事訴訟法第三百零三條第五款規定
    應為不受理之判決，被告丙○○以原審量刑過重為由上訴，被告丁○○上訴否認
    犯罪，雖均無理由，然原審判決既有如上未當之處，自屬無可維持，應由本院將
    之全部撤銷改判，爰審酌被告丙○○、丁○○二人無不良素行紀錄 (有渠等全國
    前案紀錄表在卷可參 )及其犯罪之動機、目的、手段暨犯罪所生之損害、犯罪後
    之態度等一切情狀，分別量處如主文第二項所示之刑，偽造之紙幣二十張不問屬
    於犯人與否均依刑法第二百條之規定宣告沒收，至扣案之新台幣一千七百元係犯
    罪所得之物，亦應依法宣告沒收(被告甲○○於偵查中雖稱有撕掉一張，但無證
    據證明，衡情被告等既旨在以假鈔換真鈔花用，焉會未兌換即撕毀，亦無證據證
    明未扣案之假鈔不存在)。至被告甲○○部分則逕為不受理之諭知，並不經言詞
    辯論為之。
三、據上論斷，應依刑事訴訟法第第三百六十九條第一項前段、第三百六十四條、第
    二百九十九條第一項前段、第三百零三條第五款、第三百零七條、刑法第一百九
    十六條第一項、第二十八條、第五十五條後段、第五十六條、第二百條、第三十
    八條第一項第三款、罰金罰鍰提高標準條例第一條前段，判決如主文。
    本案經檢察官朱朝亮到庭執行職務。
中      華      民      國      八十九      年      九      月    十九  日
                         臺灣高等法院臺中分院刑事第九庭
                                          審判長法  官  胡  森  田
                                                法  官  趙  春  碧
                                                法  官  康  應  龍
右正本證明與原本無異。
如不服本判決應於收受送達後十日內向本院提出上訴書狀，其未述上訴之理由者並
得於提起上訴後十日內向本院補提理由書（均須按他造當事人之人數附繕本）。
                                                書記官  陳  明  珠
中      華      民      國     八十九     年      九      月    二十二  日
附表：
┌───┬─────┬──────┬─────┬──────┬─────┐
│編號  │  時間    │地點        │被 害 人  │購  買 商 品│ 兌找零錢 │
│      │          │            │          │            │          │
├───┼─────┼──────┼─────┼──────┼─────┤
│      │八十八年十│台中縣后里馬│不詳      │香菸、礦泉水│八百五十元│
│ 一   │月十四日上│場旁        │          │       │          │
│      │午十時二十│            │          │            │          │
│      │分許      │            │          │            │          │
├───┼─────┼──────┼─────┼──────┼─────┤
│      │八十八年十│苗栗縣三義鄉│不詳      │雞肫        │九百元    │
│ 二   │月十四日上│菜市場旁    │          │            │          │
│      │午十時四十│            │          │            │          │
│      │分許      │            │          │            │          │
├───┼─────┼──────┼─────┼──────┼─────┤
│      │八十八年十│苗栗縣銅鑼鄉│乙○○    │香菸一包、牙│八百九十元│
│ 三   │月十四日上│新隆村一鄰一│          │膏一條      │（被害人已│
│      │午十一時二│一號        │          │            │領回）    │
│      │時五分許  │            │          │            │          │
└───┴─────┴──────┴─────┴──────┴─────┘
                                                           Ｄ


司法院資訊處製作；財團法人民間司法改革基金會備份。
